臺灣臺中地方法院民事判決　　　　　　 100年度訴字第2292號
原　　　告　江季穗
訴訟代理人　陳淑卿律師
被　　　告　賴重光
訴訟代理人　王文聖律師
上列當事人間請求返還簽約款事件，本院於民國100年10月20日
言詞辯論終結，判決如下：
    主    文
被告應給付原告新臺幣壹佰萬元，及自民國一百年九月二十三日
起至清償日止，按年週利率百分之五計算之利息。
訴訟費用由被告負擔。
本判決於原告以新臺幣拾肆萬元供擔保後，得假執行。但被告
如以新臺幣壹佰萬元為原告預供擔保，得免為假執行。
    事實及理由
一、原告起訴主張：其於民國100年1月25日向被告購買如附表所
    示之土地，雙方於同日簽訂買賣契約書（下稱系爭買賣契約
    ），並於簽約同時交付新臺幣（下同）1,000,000元，於系
    爭買賣契約第12條第8款約定：「賣方另有西區○○○段18-
    51等十筆土地同時出售於周信介‧‧‧若周信介與本賣方合
    約因故無法履行，本約之買賣雙方同意解除合約，賣方並同
    意無息返還其所收受之買賣價金。‧‧‧」，然因訴外人周
    信介對外積欠甚多債務，致無法與被告繼續履行上開西區○
    ○○段18-51地號等十筆土地之買賣，原告知悉訴外人周信
    介已無法對被告履行西區○○○段18-51地號等十筆土地買
    賣之義務，兩造應合意解除系爭買賣契約，經原告發函催告
    ，被告仍置之不理，爰依系爭買賣契約之法律關係，請求被
    告返還已收受之買賣價金1,000,000元等語。並聲明：(一)被
    告應給付原告1,000,000元，及自起訴狀繕本送達翌日起至
    清償日止，按週年利率百分之五計算之利息。(二)願供擔保，
    請准宣告假執行。
二、被告辯以：被告確有於100年1月25日將所有如附表所示之土
    地以總價6,308,808元出售予原告，並於簽約同時收售原告
    給付之定金1,000,000元。
三、兩造不爭執之事項：
  (一)兩造簽訂買賣契約書，原告已給付簽約款1,000,000元。
  (二)訴外人周信介與被告間事後並無成立就台中市○區○○○段
    18-51地號十筆土地之買賣契約。
  (三)原告有與訴外人周信介於100年7月16日訂立債權讓與契約書
    並於100年7月18日寄發存證信函與被告通知債權讓渡，被告
    委任訴訟代理人於100年7月29日寄發存證信函與原告。
四、得心證之理由：
    本件原告主張兩造就如附表所示土地訂立系爭買賣契約，且
    於系爭買賣契約成立時交付部分買賣價金1,000,000元予被
    告，並訴外人周信介與被告間就系爭買賣契約第12條第8款
    所約定關於臺中市○區○○○段18-51地號等十筆土地之買
    賣嗣後並未履行買賣契約等情，業據原告提出系爭買賣契約
    書、本票及存證信函各1份為證，且為被告所不爭執，堪信
    為真正，被告則以前詞置辯，是本院所應審究者，即兩造間
    之系爭買賣契約有無解除條件成就而契約失效？並原告有無
    承擔訴外人與被告間關於臺中市○區○○○段18-51地號等
    十筆土地之買賣契約之情形？並且有拒絕履行訴外人周信介
    與被告間之買賣契約而有民法第101條解除條件不成就情形
    ？另被告所辯原告有違反系爭買賣契約第10條之債務不履行
    情形，主張沒收原告所交付之價金有無理由？分述如下：
  (一)按附停止條件之法律行為，於條件成就時，當然發生效力，
    附解除條件之法律行為，於條件成就時，當然失其效力，均
    不待當事人另以意思表示為之，此與約定解除權之行使，須
    以意思表示為之者，有所不同。而約定解除權之行使，基於
    契約自由原則，非不得由當事人附加條件或期限（最高法院
    93 年度臺上字第359號判決參照）。查，依兩造所不爭執之
    系爭買賣契約第12條第8款之約定為：「賣方（即被告）另
    有西區○○○段18-51等十筆土地同時出售於周信介。本約
    買方（即原告）確定就其買受土地履行合約，若周信介與本
    賣方合約因故無法履行，本約之買賣雙方同意解除合約，賣
    方並同意無息返還其所收受之買賣價金，‧‧‧」等語，足
    見兩造就系爭買賣契約確有上開約定解除權之存在。又查，
    被告就系爭買賣契約成立後，被告與訴外人周信介就臺中市
    ○區○○○段18-51等地號共十筆土地之買賣契約嗣後並為
    成立，亦不爭執，即符合系爭買賣契約第12條第8款之約定
    解除權之要件，且原告嗣後亦通知被告解除系爭買賣契約，
    亦有存證信函1份在卷為證，足認原告確已為約定解除權之
    行使。
  (二)復按解釋契約，固須探求當事人立約時之真意，不能拘泥於
    契約之文字，但契約文字業已表示當事人真意，無須別事探
    求者，即不得反捨契約文字而更為曲解，最高法院17年上字
    第1118號著有判例意旨可資參照。又按當事人之一方將其因
    契約所生之權利義務，概括的讓與第三人承受者，係屬契約
    承擔，與單純的債權讓與不同，非經他方之承認，對他方不
    生效力，最高法院73年臺上字第1573號亦著有判例意旨可資
    參照。而所謂債權讓與係以移轉特定債權為標的之契約，其
    受讓人固僅受讓債權，而非承受契約當事人之地位（最高法
    院87年度臺抗字第630號裁判要旨參照）。本件被告雖辯稱
    原告與訴外人周信介訂立之債權讓與契約，而承受訴外人周
    信介與被告就臺中市○區○○○段18-51地號等十筆土地之
    買賣契約，且原告拒絕履行訴外人周信介與被告所訂立之買
    賣契約，係以不正當行為使解除條件成就，且原告上開拒絕
    履行訴外人周信介與被告所訂立之買賣契約之行為，亦有系
    爭買賣契約第10條第1款之違約情形等語，然原告否認有何
    契約承擔之情形。經查，依兩造所不爭執之「債權讓與契約
    書」所載，訴外人周信介以其對被告與所訂立之土地買賣契
    約書中所約定對被告之權利讓與原告，作為清償訴外人周信
    介積欠原告之8,200,000元債務，即該債權讓與契約書係明
    文約定原告僅受讓訴外人周信介對於被告基於買賣契約之債
    權，揭諸上開法律規定及說明，原告僅受讓訴外人周信介對
    於被告基於買賣契約所聲之特定債權，而非承受訴外人周信
    介契約當事人之地位，此外，被告復未舉證證明原告有何承
    擔訴外人周信介與被告間就臺中市○區○○○段18-51地號
    等十筆土地之買賣契約，是被告所辯原告應履行訴外人周信
    介與被告所訂立之土地買賣契約等語，即屬無據，不足採信
    。又查。原告僅係受讓訴外人周信介對被告之債權，依民法
    第299條第1項之規定，僅該契約之債務人即被告於受通知時
    ，就所得對抗債權人即訴外人周信介之事由，得以對抗受讓
    人即原告，而原告既非被告與訴外人周信介間所訂立之土地
    買賣契約之當事人，自無負被告與訴外人周信介間所訂立之
    土地買賣契約債務履行之義務，被告所辯原告拒絕履行訴外
    人與被告間土地賣賣契約，而有以不正當方法使解除條件成
    就，並原告有系爭買賣契約第10條第1款違約事由等語，亦
    無足採。從而，被告抗辯其依系爭買賣契約第10條第1款解
    除系爭買賣契約等語，為無理由。
  (三)綜上所述，本件兩造訂立系爭買賣契約後，被告與訴外人周
    信介間就臺中市○區○○○段18-51地號等十筆土地之買賣
    契約不成立，是原告依系爭買賣契約第12條第8款解除系爭
    買賣契約，自屬有據，被告所辯原告有以不正當方式使條件
    成就等語，並無足採，堪認本件原告已合法解除兩造間系爭
    合約。
  (四)按契約契約解除時，當事人雙方回復原狀之義務，除法律另
    有規定或契約另有訂定外，依左列之規定：一、由他方所受
    領之給付物，應返還之。二、受領之給付為金錢者，應附加
    自受領時起之利息償還之。三、受領之給付為勞務或為物之
    使用者，應照受領時之價額，以金錢償還之。四、受領之給
    付物生有孳息者，應返還之。五、就返還之物，已支出必要
    或有益之費用，得於他方受返還時所得利益之限度內，請求
    其返還。六、應返還之物有毀損、滅失或因其他事由，致不
    能返還者，應償還其價額，民法第259條定有明文。查，兩
    造成立系爭買賣契約後，被告與訴外人周信介就臺中市○區
    ○○○段18-51等地號共十筆土地之買賣契約嗣後並未為成
    立，為兩造所不爭執，又依系爭買賣契約第12條第8款約定
    ，如被告與訴外人周信介就臺中市○區○○○段18-51等地
    號共十筆土地之買賣契約不成立，則兩造同意解除系爭買賣
    契約，且原告嗣後亦通知被告解除系爭買賣契約，核如前述
    ，且原告並非承擔被告與訴外人周信介間就臺中市○區○○
    ○段18-51等地號共十筆土地之買賣契約，亦無負有履行該
    訴外人周信介與被告間就臺中市○區○○○段18-51等地號
    共十筆土地之買賣契約之契約債務，足認原告業已合法解除
    系爭買賣契約，又被告自承有收受原告基於系爭買賣契約所
    交付之簽約款1,000,000元，揭諸上開法律規定，兩造之系
    爭買賣契約，既經原告合法解除，則原告自得請求被告返還
    已給付之簽約金1,000,000元。
五、綜上所述，原告基於系爭買賣契約第12條第8款之約定解除
    權，解除兩造間系爭合約，並依民法第259條規定，請求被
    告給付1,000,000元，及自起訴狀繕本送達翌日即100年9月
    23日起至清償日止，按週年利率百分之五計算之利息，為有
    理由，應予准許。
六、兩造陳明願供擔保，請准宣告假執行或免為假執行，經核均
    無不合，爰分別酌定相當擔保金額併准許之。
七、本件事證已臻明確，兩造其餘攻擊防禦方法及所舉證據，經
    審酌結果，與本件判決結論均無影響，爰不一一論述，附此
    敘明。
八、據上論結，本件原告之訴為有理由，依民事訴訟法第78條、
    第390條第2項、第392條第2項，判決如主文。
中    華    民    國   100    年    11    月    11    日
                  民事第一庭    法  官  戴博誠
正本係照原本作成。
如對本判決上訴，須於判決送達後20日內向本院提出上訴狀。如
委任律師提起上訴者，應一併繳納上訴審裁判費。
中    華    民    國   100    年    11    月    11    日
                                書記官  何俞瑩
附表：
┌──┬────────────────┬────────┬──────┐
│編號│        土  地  標  示          │     面  積     │權利範圍    │
├──┼────────────────┼────────┼──────┤
│一  │臺中市西屯區○○○段18-5地號    │3公畝28平方公尺 │1532/146211 │
├──┼────────────────┼────────┼──────┤
│二  │臺中市西屯區○○○段20-3地號    │4公畝4平方公尺  │1532/146211 │
├──┼────────────────┼────────┼──────┤
│三  │臺中市西屯區○○○段20-19地號   │6平方公尺       │1532/146211 │
├──┼────────────────┼────────┼──────┤
│四  │臺中市西屯區○○○段19-3地號    │3平方公尺       │2182/48737  │
├──┼────────────────┼────────┼──────┤
│五  │臺中市西屯區○○○段18-131地號  │7平方公尺       │1532/180000 │
├──┼────────────────┼────────┼──────┤
│六  │臺中市西屯區○○○段18-79地號   │86平方公尺      │15320/394110│
├──┼────────────────┼────────┼──────┤
│七  │臺中市西屯區○○○段18-57地號   │61平方公尺      │1/3         │
└──┴────────────────┴────────┴──────┘